臺灣彰化地方法院民事判決　　　　　　 96年度重訴字第116號
　　原　　　告　合作金庫商業銀行股份有限公司
　　法定代理人　乙○○
　　訴訟代理人　王永春律師
　　複　代理人　劉雅榛律師
　　被　　　告　彰化商業銀行股份有限公司
　　法定代理人　甲○○
　　訴訟代理人　丙○○
上列當事人間請求確認抵押權不存在事件，業經本院於民國九十
六年十月二十二日言詞辯論終結，茲判決如下：
    主    文
確認被告就坐落彰化縣芳苑鄉○○段四五七之一、四五七之二、
四五七之三、四五七之四、四五七之五、四五七之六、四五七之
七及四五七之八地號土地於民國八十五年三月二十日以彰化縣二
林地政事務所二地字第○○三○六四號登記之登記次序○○○一
，本金最高限額新台幣壹仟捌佰萬元之抵押權不存在，被告應將
上開抵押權登記塗銷。
訴訟費用新台幣壹拾柒萬零肆佰元由被告負擔。
    事實及理由
一、按因不動產之物權或其分割或經界涉訟者，專屬不動產所在
    地之法院管轄。民事訴訟法第十條第一項定有明文。查本件
    原告聲明求為確認被告就坐落彰化縣芳苑鄉○○段四五七之
    一、四五七之二、四五七之三、四五七之四、四五七之五、
    四五七之六、四五七之七及四五七之八地號土地（下稱系爭
    八筆土地），於民國（下同）八十五年三月二十日以彰化縣
    二林地政事務所二地字第○○三○六四號登記之登記次序○
    ○○一，本金最高限額新台幣（下同）一千八百萬元之抵押
    權不存在，被告應將系爭抵押權登記塗銷之判決，自係因不
    動產之物權涉訟，而應專屬不動產所在地之本院管轄，合先
    敘明。
二、原告主張：（一）訴外人林清華於八十五年九月二十四日，
    提供系爭八筆土地為擔保物，向原告借款九百七十萬元，林
    清華提供之系爭八筆土地登記謄本並無登載被告係為第一順
    位抵押權人，經訴外人彰化縣二林地政事務所（以下簡稱二
    林地政事務所）就系爭八筆土地完成原告為第一順位抵押權
    人之登記後，原告乃核撥借款九百七十萬元予林清華，詎二
    林地政事務所竟於八十七年五月二十一日通知原告系爭八筆
    土地之他項權利登記次序發生錯誤，而逕將原告就系爭八筆
    土地之第一順位抵押權變更為第二順位抵押權，並將被告逕
    行登記為第一順位抵押權人。嗣原告以上開事實，對二林地
    政事務所提起國家賠償之訴訟，業經鈞院九十一年度重國字
    第四號、台灣高等法院台中分院九十一年度重上國字第五號
    、最高法院九十六年度台上字第七七二號民事判決在案，目
    前尚由台灣高等法院台中分院以九十六年度重上國更(一)字第
    二號國家賠償事件審理中，而上開九十六年度重上國更(一)字
    第二號事件之受命法官，於九十六年五月二十八日行準備程
    序時行使闡明權，並諭示「本件先決條件有二：一、上訴人
    是否另行對彰化縣二林地政事務所提起行政訴訟，以塗銷其
    所更改為第二順位抵押權。二、上訴人是否另行對彰化銀行
    提起塗銷第一順位抵押權訴訟。」等語，為此，原告乃提起
    本件訴訟。（二）本件係因二林地政事務所遺漏登記被告就
    系爭八筆土地之抵押權，及登記被告為系爭八筆土地之第一
    順位抵押權人，惟原告既信賴前開由林清華提供之系爭八筆
    土地登記謄本之登載，依土地法第四十三條規定及最高法院
    九十六年度台上字七七二號民事判決之發回更審意旨，原告
    應已取得系爭八筆土地之第一順位抵押權，而二林地政事務
    所逕行更正原告上開抵押權之順位，既未經原告同意，則原
    告就系爭八筆土地所取得之第一順位抵押權，並不因而受影
    響；又原告提起本件請求確認系爭抵押權不存在，如經勝訴
    判決，則原告即有回復第一順位抵押權人之利益，故原告自
    得提起本件確認之訴等語，並聲明：求為判決如主文第一項
    所示，訴訟費用由被告負擔。
三、被告則以：緣訴外人卓淑惠前提供坐落彰化縣芳苑鄉○○段
    四五七地號土地為被告設定本金最高限額抵押權一千八百萬
    元，有他項權利證明書、抵押權設定契約書可證，其並於八
    十六年四月七日，向被告借款二筆，一筆係本金一千三百九
    十萬元，另一筆則為一百一十萬元，故原告所為請求無理由
    等語置辯。並聲明：原告之訴駁回。
四、得心證之理由：
（一）查本件原告前與中國農民銀行股份有限公司（下簡稱農民
      銀行）合併，農民銀行因合併而消滅，合作金庫銀行為存
      續之公司乙節，業經本院依職權調閱台灣高等法院台中分
      院九十六年度重上國更（一）字第二號國家賠償事件卷宗
      （含本院九十一年重國字第一號、台灣高等法院台中分院
      九十一年度重上國字第五號、最高法院九十六年度台上字
      第七七二號卷）查明屬實，是農民銀行之權利義務依法既
      應由原告承受（公司法第七十五條參照），原告據以起訴
      ，自屬適格，合先敘明。
（二）原告主張訴外人林清華於八十五年九月二十四日，提供系
      爭八筆土地為擔保物，向原告借款九百七十萬元，而林清
      華提供之系爭八筆土地登記謄本並無登載被告係為第一順
      位抵押權人，經訴外人二林地政事務所就系爭八筆土地完
      成原告為第一順位抵押權人之登記後，原告乃核撥借款九
      百七十萬元予林清華，二林地政事務所嗣於八十七年五月
      二十一日通知原告系爭八筆土地之他項權利登記次序發生
      錯誤，而逕將原告就系爭八筆土地之第一順位抵押權變更
      為第二順位抵押權，並將被告逕行登記為第一順位抵押權
      人等情，為被告所不爭執，並有二林地政事務所八十七年
      五月廿一日二地甲字第二九００號函及系爭八筆土地電子
      暨舊式土地登記謄本、林清華簽立之借據、農民銀行員林
      分行貸款申請、徵信、審核綜合表、核貸申請書附於前開
      台灣高等法院台中分院九十六年度重上國更（一）字第二
      號國家賠償事件卷內可稽，是原告之主張信為真實。
（三）按「依本法所為之登記，有絕對效力。」，土地法第四十
      三條定有明文。其所謂登記有絕對效力，係為保護因信賴
      登記而為新登記之第三人所設，故地政機關就不動產之登
      記如有遺漏，而在第三人信賴是項登記取得權利後始為更
      正，除其更正經第三人同意外，第三人原取得之權利應不
      受其影響。查原告之併入銀行即農民銀行係於二林地政事
      務所遺漏登記被告就系爭八筆土地之抵押權後，登記為系
      爭八筆土地之第一順位抵押權人，則依前開法條及說明，
      農民銀行因信賴登記應已取得第一順位抵押權。二林地政
      事務所於八十七年五月二十一日更正農民銀行上開抵押權
      之順位，並未經農民銀行同意，農民銀行對系爭八筆土地
      所取得之第一順位抵押權，並不因而受影響。惟被告現仍
      登記為系爭八筆土地之第一順位抵押權人（於八十五年三
      月二十日以彰化縣二林地政事務所二地字第○○三○六四
      號登記之登記次序○○○一，本金最高限額抵押一千八百
      萬元），有原告提出之土地登記謄本可稽，被告對原告之
      請求復為否認之陳述，致原告在私法上之地位有受侵害之
      危險，是原告起訴請求確認被告上開之第一順位抵押權不
      存在（按被告雖非第一順位抵押權人，但為第二順位抵押
      權人），並請求被告應將上開抵押權登記塗銷，使其得以
      回復為第一順位抵押權之地位，自有理由，應予准許。
五、負擔訴訟費用之依據：民事訴訟法第七十八條。
中　　華　　民　　國　九十六  年  十  月  三十一      日
                      民事第一庭  法  官  簡燕子
以上正本係照原本作成。
如對本判決上訴須於判決送達後廿日內向本院提出上訴狀。
中　　華　　民　　國　九十六  年  十  月  三十一      日
                                  書記官  林嘉賢
